臺灣臺北地方法院民事判決
110年度勞訴字第200號
原      告  蔡政霖  
訴訟代理人  陳信憲律師（法扶律師）
被      告  興隆莊餐廳即林瑞斌

訴訟代理人  白乃云律師
上列當事人間給付工資等事件，本院於民國110年9月14日言詞辯
論終結，判決如下：
    主  文
一、原告之訴及假執行之聲請均駁回
二、訴訟費用由原告負擔。
    事實及理由
一、原告主張：原告自民國101年11月15日起受僱於被告，兩造
    當時口頭約定原告於興隆莊餐廳擔任服務生，並需接受被告
    之指揮調度，所談之勞動條件被告僅告知原告「依外面一般
    餐廳的作法」、「一般餐廳怎麼做，我們就怎麼做」、「客
    人給的小費算獎金」等等，從未詳細說明原告之薪資結構。
    其後，原告雖有從客人處獲取小費充當獎金以供生活之用，
    然原告在被告餐廳工作期間，被告均未曾依法給付原告法定
    基本薪資，更未曾為原告加保勞保、健保、提撥勞工退休金
    及給予特別休假。尤有甚者，原告不但需執行原先外場之服
    務生工作，被告更時常要求其執行切菜、切水果、洗菜等内
    場工作，原告因需要此份工作客人所給付之小費以負擔日常
    生活費用及支付房租，故只得以長期忍氣吞聲，不敢向被告
    加以詢問細節，直至106年12月15日，更無端遭被告單方面
    終止勞僱契約。原告自得依勞基法第2條、第21條第1項請求
    積欠薪資新臺幣（下同）1,203,239元；勞基法第38條請求
    特休未休工資9,804元；勞基法第17條第1項請求資遣費58,1
    46元；勞基法第16條請求預告工資22,502元，另依勞退條例
    第6條第1項及第14條請求提補繳77,227元至原告於勞動部勞
    工保險局之原告退休金專戶。並聲明：㈠被告應給付原告1,2
    93,691元整，及自起訴狀繕本送達之翌日起算至清償日止，
    按週年5％計算之利息。㈡被告應提缴77,227元至原告之勞工
    退休金專戶。㈢原告願供擔保，請准宣告假執行。
二、被告則以：
　㈠被告於99年起承租興隆莊餐廳之場地、設備，用以經營茶室
    生意，即俗稱為「阿公店」之特種行業。阿公店之經營模式
    ，係以提供包廂場地方式，讓客人在包廂内作泡茶、喝酒、
    唱歌等活動，並與到場配合之小姐、少爺提供服務，小姐於
    包廂内陪客人聊天、喝茶、喝酒、唱歌，少爺則送茶飲、毛
    巾、水果，亦會與客人打招呼、聊天、喝酒，到場之小姐、
    少爺所賺取之金錢，即提供上開服務哄客人開心，客人滿意
    服務即會給予高額小費，亦即，阿公店透過小姐、少爺提供
    服務以招攬客人上門購買包廂使用，小姐、少爺則倚賴阿公
    店提供場地以賺取小費，阿公店與小姐、少爺間並無小費之
    抽成比例約定，此為阿公店經營特種行業之模式。被告自始
    經營茶室生意時，本由自己擔任少爺，而與到場之小姐提供
    客人服務，後因過於忙碌、身體不佳，故期間另有朋友即證
    人許隆凱加入擔任少爺，一起工作，少爺之收入本即為客人
    所給予之小費，每個月所累績之小費至少可達6至7萬元，亦
    可能更高，被告從無就少爺賺取之小費抽取任何費用，即知
    雙方僅為合作經營茶室生意之關係，並無指揮調度之從屬關
    係。
　㈡原告為被告同居人吳淑芬之兒子，因長期不學好，亦有吸毒
    之不良習性，未穩定工作，吳淑芬擔心兒子在外頻頻闖禍，
    便與被告商量讓原告加入茶室擔任少爺，讓原告能透過少爺
    工作賺取客人小費作為報酬。被告本即自己擔任少爺經營茶
    室生意，當時亦有證人許隆凱一起擔任少爺分擔工作，實際
    上並不需要原告加入分擔工作，然因心疼同居人吳淑芬之故
    ，亦想照顧原告，遂同意讓原告同至茶室擔任少爺賺取小費
    ，等同被告將自己原可賺取之小費報酬分予原告，當時被告
    亦有明確告知原告，茶室生意本屬特種行業，基於職業特殊
    性，少爺並非受僱於茶室餐廳，即非被告之員工，故不會有
    投保勞、健保之事宜，少爺之報酬即為服務客人所收取之小
    費，有來服務客人就有錢、沒來服務客人就沒錢，由原告自
    行決定每天是否到場服務，若原告希望賺取更多小費，只要
    到場，被告即等同將自己原可賺取客人報酬之機會讓予原告
    ，讓原告得以提供客人服務並賺取小費報酬，此事實均為原
    告明確知悉。茶室擔任少爺提供客人服務，以賺取小費報酬
    ，故其自客人處獲取小費，並非所謂獎金，而是服務客人所
    獲得之報酬，且少爺本非屬茶室之員工，自無所謂固定上下
    班時間、打卡等需要，即原告於茶室擔任少爺期間，並無固
    定排班，亦無固定上下班時間，因此，原告想來就來，不想
    來也不一定會告知被告，若原告未上班，被告即與另一名少
    爺一起服務客人，故未有扣薪之規定，亦無任何請假規定，
    更無原告所謂遭被告單方終止勞動契約之事，兩造間本無僱
    傭關係。
　㈢原告聲稱其雖有從客人處獲取小費充當獎金以供生活之用，
    並稱受僱於被告期間，被告均未曾依法給付法定基本薪資云
    云。惟若原告自客人所獲取之小費並非合理報酬，原告又怎
    可能長達5年均甘心樂意在興隆莊餐廳工作？實際上，少爺
    自客人處所獲取之小費，加總後每月至少6萬元起跳，遠遠
    超過法定基本工資，自然足以支應其生活，即如被告抗辯，
    原告自始配合擔任少爺時，已知該行業收入均來自客人小費
    ，故原告自不可能於配合工作期間再向被告要求所謂的薪資
    ，否則原告又怎麼會在106年12月15日遭單方終止勞動契約
    後長達4年才要求被告給付薪資，足見其主張並非事實退萬
    步言，若認兩造間屬於勞雇關係，則少爺自客人處所獲取之
    小費，理當應屬於被告經營興隆莊餐廳收入之一部，而已經
    直接分配予原告，從而，原告再主張從未領取薪資，實非可
    採。
　㈣勞工之薪資等請求權，係屬各期給付之請求權，5年間不行使
    即消滅，原告起訴主張自101年11月15日起至105年4月7日間
    之薪資、特休未休工資、每月勞工退休金等，均已罹於5年
    時效，自無請求之理。
　㈤另原告聲稱自101年11月15日任職以來，均未休特休假而要求
    給付特休未休之工資，實際上，兩造間非屬勞雇關係，被告
    亦從未對少爺工作有請假、扣薪等任何規定，原告可自行決
    定是否來上班，自無所謂特休未休之情形，已如前述，是故
    ，若認兩造間仍屬勞雇關係，原告自應就其曾請求特休假而
    遭被告拒絕等是可歸責於雇主之情形負舉證之責，然原告並
    未提出任何實證，足見其主張並不可採。又原告稱於106年1
    2月15日遭被告單方終止勞雇契約，亦未提出證據以實其說
    ，其主張預告工資、資遣費，亦不足採。
　㈥並聲明：⒈原告之訴駁回。⒉如受不利益判決，願供擔保請准
    免予假執行。
三、經查，原告自101年11月15日至106年12月15日期間，曾於被
    告承租興隆莊餐廳場地所經營之阿公店茶室擔任服務人員，
    原告除領取客人提供之小費外，並未領取被告之薪資，此為
    兩造所不爭執，堪信為真實。
四、本院之判斷：
　㈠按稱僱傭者，謂當事人約定，一方於一定或不定之期限內為
    他方服勞務，他方給付報酬之契約；係以勞務給付為目的，
    使受僱人於一定期間內，依僱用人之指示，從事一定種類之
    工作，其間具有繼續性及勞務專屬性；「僱傭」係以勞務供
    給為目的，縱受僱人提供之勞務不生預期結果，雇主仍應給
    付報酬，且關於勞務之請求，除經勞雇雙方同意外，不得任
    意讓與第三人或使第三人代服勞務（參見民法第484條第1項
    ），其間具勞務專屬性，勞雇雙方具絕對服從關係。又勞工
    ，謂受雇主僱用從事工作獲致工資者；雇主，謂僱用勞工之
    事業主、事業經營之負責人或代表事業主處理有關勞工事務
    之人；勞動契約，謂約定勞雇關係而具有「從屬性」之契約
    ，勞基法第2條第1款、第2款及第6款分別定有明文，就勞動
    契約之內涵而言，勞工與雇主間之「從屬性」，可分為人格
    上之從屬、經濟上之從屬、組織上之從屬。人格上之從屬指
    勞工提供勞務之義務履行受雇主之指示，雇主決定勞工提供
    勞務之地點、時間及給付量、勞動過程等，勞工對於自己之
    作息時間不能自行支配，雇主在支配勞動力之過程即相當程
    度地支配勞工人身及人格，受僱人不能用指揮性、計畫性或
    創作性方法對於自己所從事工作加以影響，在勞工有礙企業
    秩序及運作時得施以懲罰。經濟上從屬性指勞工完全依賴對
    雇主提供勞務獲致工資以求生存，其經濟上雖與雇主有相當
    程度緊密聯絡，但企業風險由雇主負擔，勞工不負擔風險，
    其勞動力需依賴雇主之生產資料始能進行勞動。因其不負擔
    經營盈虧，只要勞工依據勞動契約確實提供勞務，雇主即有
    給付報酬之義務。組織上從屬性所強調者乃勞工非僅受制於
    雇主的指揮命令，更屬於雇主經營、生產團隊之一員，必須
    遵守團隊、組織內部規則或程序性規定。至於勞務債權人與
    勞務債務人之間究為僱傭或承攬關係，觀諸大法官釋字第74
    0號解釋意旨，應視個案事實及整體契約內容，按其類型特
    徵、從屬性高低判斷之，亦即，應視提供勞務者得否自由決
    定勞務給付之方式，並自行負擔業務風險為斷。倘勞務債務
    人就其實質上從事之勞務活動及工作時間得自由決定，且勞
    務債權人對勞務給付方法之規制程度甚低，報酬給付方式繫
    於一定工作之完成，則其間從屬性程度不高，即難認屬勞動
    契約。
　㈡經查，原告主張自101年11月15日至106年12月15日期間受僱
    於被告，被告卻未給付基本工資1,203,239元、特休未休工
    資9,804元、資遣費58,146元、預告工資22,502元，及提繳7
    7,227元勞工退休金至原告於勞動部勞工保險局之原告退休
    金專戶云云，並未提出兩造間有僱傭事實之證據（包含但不
    限於薪資單、轉帳紀錄、僱傭契約、打卡記錄等）。
　㈢本院傳喚同與原告同時期在被告經營之阿公店擔任少爺之證
    人許隆凱，對於工作之時間及到班之規則，其證述：「我的
    服務內容就是幫客人跑腿、買東西、遞茶水、遞毛巾...沒
    有固定上下班時間，只有固定早上八點左右開門的時間，但
    我們都會睡過頭或個人因素，所以會晚到，所以沒有固定上
    下班時間。下班也是一樣，要看情況，看大概五、六點左右
    是否有跟朋友約，會提早走。店休息的時間也是不一定，要
    看情況...我每一天都可以提早離開，有去沒去也沒關係...
    我們不用打卡、也不用配合排班，少爺自己講好就好了...
    沒到場也不會扣錢、也不用補班...原告會常常不來，就是
    看原告的心情，有可能二、三天不來，早中晚來的時間也不
    一定，就是看原告的心情...原告不常來、或是有在店裡的
    時候也是在睡覺等語」，可見，原告對於工作之日期、時間
    可以自由支配，無須請假或補班，縱然到場亦可自由決定是
    否提供服務，更有在工作地點睡覺之情形，無須受被告指揮
    ，不會遭到懲處，被告全然未支配原告支付勞動力之過程，
    亦未見兩造對於原告勞務給付有建立任何組織內部規則或程
    序性規定，兩造間不存在人格上之從屬及組織上之從屬。
　㈣又對於收入來源，證人許隆凱證述：「收入來源全部都是靠
    客人自己自願給我們的小費紅包，小費紅包大約每人每次給
    100、200元左右，但也有例外，有一次我喝一杯酒他一杯就
    給我500元，也有一次唱歌一次就給我2,000元。是客人直接
    給我們的，就算林瑞斌問我們，也不會讓林瑞斌知道，這是
    我們自己的事情。小費紅包金額不一定，但收取都是靠個人
    ，林瑞斌也不會給我們其他什麼錢...（問：少爺的紅包收
    入需要與阿公店拆分帳嗎？）不用。因為林瑞斌也不會知道
    我們賺多少...一天大約有2,000多元跑不掉，收入我都是每
    天領，不管客人給多少都是放到自己口袋。」對於是否可以
    兼職之證述：「可以兼職，我自己有在外面做過臨時工，要
    去上課上班也都可以，是你自己的事。我是知道蔡政霖有在
    別間阿公店上班...原告認為得意春那邊他可以配合晚班，
    所以原告有去得意春上班。」可見，原告之收入來源全靠對
    於客人之提供服務並直接由客人交付報酬，收入除了不是由
    被告提供外，被告更無須抽成，收入高低並非依賴對於被告
    提供之勞務，兩造間亦無經濟上之從屬性。
　㈤原告固稱需要提前到店採買水、酒等料理食材，執行切菜、
    切水果、洗菜等內場工作，然依證人許隆凱證述：「（店採
    買水、酒等料理食材）這些是林瑞斌自己要去用的，我們不
    可能靠這些去賺到錢，我們是跟客人聊天、喝酒、唱歌才賺
    得到小費，而非處理水、酒等食材。因為有可能林瑞斌在忙
    ，他問我願不願意去買，我每次都不要，但林瑞斌可能喝醉
    酒等個人因素，我自己也很常沒到興隆莊當少爺，但我有自
    願幫忙去買東西，錢都是林瑞斌自己出的。」「（問：客人
    點餐後這些餐點是誰負責料理？）我只會用菜脯蛋，我也有
    用菜脯蛋，我是自己料理、自己去送，才賺得到錢。沒有專
    門的人在炒菜，客人跟我們點，我就跟林瑞斌講，如果我不
    會用，林瑞斌就會幫忙生出菜來，如果林瑞斌不會做就會去
    外面生出菜了。如果說有店裡的廚師，就是林瑞斌本人。」
    「（問：點了菜之後要付錢，菜的錢要付給誰？）付給林瑞
    斌。但我們去做菜脯蛋拿給客人，客人也可能給我們一、二
    百元的小費，所以我們才去做。但菜的錢是給林瑞斌，這會
    記在單子上，是客人消費完要付給小姐或林瑞斌，是看客人
    是認識林瑞斌或小姐。」可知，原告並無提供採買、料理食
    材之義務，原告得自由決定是否協助被告該等工作，亦可斷
    然拒絕，並不會受到不利益之結果，縱協助被告工作，亦係
    基於職業場域友好關係，屬好意施惠之行為，而原告協助相
    關工作，其目的在於從客人身上領取小費，換言之，乃對客
    人給付服務換取勞務對價之態樣之一，難謂係對被告提供勞
    務以換取薪資報酬之給付行為。是原告主張協助告採買及內
    場料理工作，而成立僱傭契約，並無所據。
　㈥綜上，兩造間並無人格、經濟、組織上從屬性，並不成立僱
    傭關係。
五、綜上所述，兩造間不成立僱傭關係，原告請求被告給付薪資
    1,203,239元、特休未休工資9,804元、資遣費58,146元、預
    告工資22,502元，及補提繳77,227元至原告於勞動部勞工保
    險局之原告退休金專戶等情，均無理由，應予駁回。又原告
    之訴既經駁回，其假執行之聲請失所依據，亦應駁回。
六、本件事證已臻明確，兩造其餘之攻擊防禦方法及舉證，經本
    院審酌後，認均不足以影響本判決之結果，毋庸一一論列，
    併此敘明。
七、訴訟費用負擔之依據：民事訴訟法第78條。
中　　華　　民　　國　　110 　年　　10　　月　　15　　日
                    勞動法庭    法　官　薛嘉珩
以上正本係照原本作成。　　　　　　　　　　
如對本判決上訴，須於判決送達後20日內向本院提出上訴狀。如委任律師提起上訴者，應一併繳納上訴審裁判費。
中　　華　　民　　國　　110 　年　　10　　月　　15　　日
                                書記官  范國豪